【裁判字號】    88,易,1463
【裁判日期】    890406
【裁判案由】    違反醫師法
【裁判全文】
臺灣士林地方法院刑事判決                        八十八年度易字第一四六三號
    公  訴  人  臺灣士林地方法院檢察署檢察官
    被      告  丁○○
右列被告因違反醫師法案件，經檢察官提起公訴（八十八年度偵字第五一四二號），
本院判決如左：
    主  文
丁○○未取得合法醫師資格，擅自執行醫療業務，處有期徒刑壹年肆月。緩刑伍年。
    事  實
一、丁○○自民國八十七年十二月間起，在台北市○○區○○街一五一號經營「埔里
    平安堂」中藥堂，明知未經醫師考試及格，並依醫師法領有醫師證書，竟自八十
    七年十二月間起至八十八年二月間止，於上址為病患甲○○、戊○○等人從事問
    診、把脈、指示處方用藥等醫療行為，擅自執行醫療業務。
二、案經臺北市政府衛生局報請臺灣臺北地方法院檢察署檢察官呈請臺灣高等法院檢
    察署檢察長核轉臺灣士林地方法院檢察署檢察官偵查起訴。
    理  由
一、訊據被告丁○○固坦承不具合法醫師資格，且有於右揭時地開設「埔里平安堂」
    之中藥堂及為病患抄處方箋、配取藥材等行為，惟否認伊有為病患把脈、診斷及
    開立處方之醫療行為，辯稱處方箋是依客戶帶至埔里平安堂之藥單或由他們口述
    的，或是依病人要求按照書本抄下的，伊因為幫客戶送藥而抄寫處方箋，至於埔
    里平安堂內的床及紅外線是伊打算要開中醫診所用的，民俗療法是由楊黃美佐執
    行，費用再與伊對分，伊不懂把脈及看氣色，伊係為客戶測心跳、量血壓而已云
    云。惟按中醫之診斷，主要內容有四診、八綱等，而脈診即為中醫四診之重要組
    成部分，其乃運用醫師之手，對病人體表進行觸、摸、按、壓，以瞭解病情的一
    種診斷方法，且醫療行為，係指以治療、矯正或預防人體疾病、傷害、殘缺為目
    的，所為之診察、診斷及治療；或基於診察、診斷結果，以治療為目的，所為的
    處方、用藥、施術或處置等行為的全部或一部，均屬之，有行政院衛生署八十九
    年三月六日衛署醫字第八００五五三一號函附卷可稽。經查據證人戊○○證稱伊
    因胃不適，路過「埔里平安堂」而進去就醫一次，伊係給被告看診，稱呼被告為
    鄭醫師，告訴被告伊胃漲，被告有幫伊把脈，並翻一本簿子告以該帖藥不錯，叫
    伊拿五帖並幫伊抓藥等語（臺灣士林地方法院檢察署─以下簡稱士林地檢署八十
    八年度偵字第五一四二號卷第六頁背面、第七頁、本院八十九年一月十七日訊問
    筆錄），另證人甲○○證稱伊曾至「埔里平安堂」看肺部氣喘現象，係被告幫伊
    看，只拿藥未拿藥單等語（士林地檢署八十八年度偵字第五一四二號卷第六頁背
    面、第七頁），且被告於證人甲○○之處方箋登載「哮喘、咳嗽、痰微黃、夜間
    甚、遇冷即發，定喘湯．．．」（臺北地方法院檢察署─以下簡稱台北地檢署八
    十八年度偵字第六五一四號卷第十四頁），於戊○○之藥單則登載「柴胡、黃苓
    、．．．五帖」（台北地檢署八十八年度偵字第六五一四號卷第十二頁），另於
    乙○○、丙○○之處方箋上亦記載藥物、藥量及藥之帖數（台北地檢署八十八年
    度偵字第六五一四號卷第十三頁、第十五頁），被告亦坦承上開之處方箋係其書
    寫，是被告辯稱係依客戶拿來或口述之藥單填寫處方箋云云，顯不足採；且被告
    於處方箋上所載，縱係摘錄自書上，亦係被告問診後依其判斷所抄錄；此外並有
    臺北市政府衛生局所拍攝被告於其開設之「埔里平安堂」大門外懸掛之「經絡療
    法、傷科推拿、嚴重失眠、頭痛眩暈、胃、十二指腸、潰瘍出血」等足資使人認
    為被告於該處治療疾病之文字之市招之現場照片八張（台北地檢署八十八年度偵
    字第六五一四號卷第二十一頁至第二十四頁）及載明各項科學中藥之療效之傳單
    一份附卷足稽（士林地檢署八十八年度偵字第五一四二號卷第二十一頁），是綜
    上證人戊○○、甲○○供述，及上開被告書立之處方箋，被告醫療處所之招牌、
    宣傳單等以觀，被告並非單為病人量血壓、脈博，而係為問診、把脈行為，並以
    治療人體疾病為目的，開處方、用藥交付求診者內服，參諸前揭衛生署函述之文
    義，業已達醫療行為之範疇。是本件事證明確，被告犯行洵堪認定。
二、核被告所為，係犯醫師法第二十八條第一項之罪。爰審酌被告素行尚稱良好，未
    具合法醫師資格，擅自執行醫師業務，致他人之身體、健康、生命有重大危害之
    虞，其執行業務之時間尚稱短暫暨其品行，犯罪後飾詞卸責等一切情狀，量處如
    主文所示之刑。又被告前未曾受有期徒刑以上刑之宣告，因一時失慮，偶罹刑典
    ，經此刑之宣告後，應知警惕而無再犯之虞，本院因認暫不執行其刑為當，予以
    宣告緩刑，用啟自新。
三、據上論斷，應依刑事訴訟法第二百九十九條第一項前段、醫師法第二十八條第一
    項、刑法第十一條前段、第七十四條第一款，罰金罰鍰提高標準條例第一條前段
    ，判決如主文。
本案經檢察官黃惠玲到庭執行職務。
中      華      民      國      八十九      年    四    月      六      日
                                臺灣士林地方法院刑事第四庭
                                        法  官  杜  惠  錦
右正本證明與原本無異。
如不服本判決，應於判決送達後十日內，向本院提出上訴狀。
                                        書記官  施  惠  卿
中      華      民      國      八十九      年    四    月    十一      日
附錄本案論罪科刑法條全文
醫師法第二十八條第一項：
未取得合法醫師資格，擅自執行醫療業務者，處一年以上三年以下有期徒刑，得併科
新台幣三萬元以上十五萬元以下罰金，其所使用之藥械沒收之。但合於左列情形之一
者，不在此限：
一、在中央衛生主管機關認可之醫院，於醫師指導下實習之國內醫學院、校學生或畢
    業生。
二、在醫療機構於醫師指示下之護士、助產士或其他醫事人員。
三、合於第十一條第一項但書規定者。
四、臨時施行急救者。
犯前項之罪因而致人傷害或死亡者，應依刑法加重其至二分之一，並負損害賠償之責
。


司法院資訊處製作；財團法人民間司法改革基金會備份。
